臺灣高等法院高雄分院民事判決　　　　 100年度上易字第32號
上　訴　人　鄭文勝
訴訟代理人　李育任律師
被 上訴 人　洪寬
　　　　　　洪兆元
　　　　　　洪靖貴
兼　共　同
訴訟代理人　洪壽男
複 代理 人　魯惠良律師
上列當事人間因請求分割共有物事件，對於民國99年12月15日臺
灣澎湖地方法院99年度訴字第25號第一審判決提起上訴，本院於
100 年6 月8 日辯論終結，判決如下：
    主  文
上訴駁回。
第二審訴訟費用由上訴人負擔。
    事 實 及 理 由
一、被上訴人主張：兩造共有坐落澎湖縣白沙鄉○○○段1057地
    號面積1200.39 平方公尺土地（下稱系爭土地），被上訴人
    4 人應有部分各為8 分之1 ，上訴人應有部分為2 分之1 ，
    土地四周均有通路，主要通路在北面，目前整筆土地均由上
    訴人使用中。由於兩造並無不能分割系爭土地之特約，系爭
    土地亦無不能分割之情形，但被上訴人就分割土地事宜聲請
    調解，上訴人並未到場，致無法協議分割土地，乃請求裁判
    分割系爭土地。又分割土地之方式，考量上訴人在土地東側
    有地上物，故被上訴人願分得西側土地，另被上訴人彼此間
    對所分土地位置雖無意見，但不願繼續維持共有關係。爰依
    民法第823 條、第824 條之規定，求為判決分割系爭土地如
    原判決附圖（下稱附圖）甲案分割圖所示，其中編號A 、B
    、C 、D 面積各150.05平方公尺部分，依序分歸被上訴人洪
    寬、洪兆元、洪靖貴、洪壽男取得，編號E 面積600.19平方
    公尺部分，分歸上訴人取得。
二、上訴人則以：系爭土地為兩造共有，目前由上訴人耕作使用
    ，並在土地上設有儲藏室及水井。由於兩造長輩早年已經抽
    籤分配系爭土地，上訴人應取得土地北側部分，故上訴人雖
    同意分割土地，但土地之分割方式，應根據早年抽籤之結果
    ，將土地北側一半分歸上訴人取得，即應依附圖乙案分割圖
    分割較為合理等語，資為抗辯。
三、原審判決兩造共有系爭土地，應按如附圖甲案分割圖所示分
    割，編號A 、B 、C 、D 面積各150.05平方公尺部分，依序
    分歸洪寬、洪兆元、洪靖貴、洪壽男取得，編號E 面積
    600.19平方公尺部分，分歸上訴人取得。上訴人不服，提起
    上訴，其上訴聲明：(一)原判決廢棄。(二)兩造共有系爭土地，
    應分割如附圖乙案分割圖所示，編號A 面積600.19平方公尺
    部分歸上訴人取得，編號B 、C 、D 、E 面積各150.05平方
    公尺部分，依序分歸洪寬、洪兆元、洪靖貴、洪壽男取得。
    被上訴人答辯聲明：上訴駁回。
四、兩造對下列事實不爭執，並有被上訴人提出之土地登記謄本
    、地籍圖、調解不成立證明書為證，並經原審會同地政機關
    勘驗無誤，有勘驗筆錄、複丈成果圖可憑，應認為真正。
  (一)兩造共有系爭土地，被上訴人4 人應有部分各為8 分之1 ，
    上訴人應有部分為2 分之1 。
  (二)系爭土地為1200.39 平方公尺之旱地，四周均有道路，主要
    道路在土地北面，土地上有圍牆與道路區隔，上訴人目前在
    土地上耕作，並在土地北側偏東位置設有儲藏室及水井，土
    地南側偏東位置則有電桿。
  (三)雙方並無不能分割系爭土地之特約，系爭土地亦無不能分割
    之情形。
五、兩造爭執事項：本件應如何分割為適當？
  (一)按裁判分割共有物，屬形成判決，法院定共有物之分割方法
    ，固應斟酌當事人之聲明、共有物之性質、經濟效用及全體
    共有人之利益等，而本其自由裁量權為公平合理之分配，但
    並不受當事人聲明、主張或分管約定之拘束（最高法院93年
    度台上字第1797號判決要旨可參）。本件兩造對於系爭土地
    之分割方式意見不同，被上訴人主張依附圖甲案分割圖分割
    ，由被上訴人分得西側土地，上訴人分得東側土地，上訴人
    則主張依附圖乙案分割圖分割，由上訴人分得北側土地，被
    上訴人分得南側土地，兩造主張既有不同，自應由法院參酌
    上開各項，基於全體共有人利益公平決定之。
  (二)經查，兩造對於系爭土地為1200.39 平方公尺之旱地，四周
    均有道路，主要道路在土地北面，土地上有圍牆與道路區隔
    ，上訴人目前在土地上耕作，並在土地北側偏東位置設有儲
    藏室及水井，土地南側偏東位置則有電桿等情，均不爭執，
    業如前述，兩造則依土地現況，分別提出如附圖甲、乙兩案
    分割圖，該兩項分割方案，均使分割後之各筆土地，皆與道
    路相通，且各筆土地大致方正，作為耕作使用，應屬適當，
    日後若有建築需求，亦無規劃上之重大困難等情，有各該分
    割圖可稽。是甲、乙兩項分割方案雖均符合經濟效用，但仍
    應顧及公平原則，系爭土地北面緊鄰主要道路，為通往通梁
    村大榕樹之要道，而東西南面均為鄉○○路，有被上訴人所
    提出為上訴人所不爭之照片可憑（本院卷第112 至117 頁）
    ，則系爭土地北面之繁榮度及發展性明顯優於東西南面。在
    甲案分割圖中，被上訴人分得土地西側部分，上訴人分得東
    側部分，對上訴人而言，其分得面積與其應有部分相當，且
    鄰接北面通路範圍略超出2 分之1 ，又取得目前使用之儲藏
    室及水井所在土地，足認此項分割方案非但符合被上訴人意
    願，且對上訴人亦屬公平。而在乙案分割圖中，上訴人分得
    土地北側部分，被上訴人分得土地南側部分，則被上訴人則
    無法與北側主要通路相鄰，出入或利用土地均較北側部分受
    有較多侷限，故被上訴人主張此項分割方案有欠公允，應屬
    可採。
  (三)上訴人雖抗辯系爭土地西側有上訴人種植之農作物，如依甲
    案分割圖分割予被上訴人，將剷除該農作物，造成損失云云
    。惟上訴人於原審明白表示：土地上目前有農作物，是由上
    訴人配偶在耕作，耕作範圍包括土地全部，並有一間發電機
    房，分割時不必考慮土地上的農作物，但機房應該分在伊土
    地上等語（原審卷第32頁），是上訴人所述分割時不必考慮
    系爭土地上之農作物，僅機房應該分割在上訴人土地上之情
    ，並未針對何種分割方案，否則應如機房部分，特別說明土
    地西側農作物應分割在上訴人土地上方是，準此，上訴人事
    後於本院抗辯其於原審上開所述係指若採取乙案分割圖始不
    必考慮土地上之農作物云云，即無足取。上訴人既已陳明系
    爭土地分割不必考慮土地上之農作物，其所辯如依甲案分割
    圖分割土地西側予被上訴人，將剷除該農作物，造成損失一
    節，自不足採為有利之證據。
  (四)上訴人又抗辯系爭土地於22年間，已由兩造祖先以抽籤方式
    決定共有人分配位置，其中由大房分得北邊、次房分得中央
    、三房分得南邊，嗣北邊經政府徵收為道路，次房所分得部
    分即為系爭土地北邊，三房所分得部分即為系爭土地南邊，
    上訴人分得次房位置，被上訴人為三房後代，應分得三房位
    置，上開分割協議自得為裁判分割酌定分割方法之依據云云
    ，並提出「產業批明圖書」為據（原審卷第33至35頁），且
    經證人即長房後代鄭元立證述上開協議屬實（本院卷第68頁
    ）。惟被上訴人否認上開產業批明圖書為系爭土地共有人所
    訂立及與系爭土地有關，並為時效抗辯等情。查，上訴人所
    提出「產業批明圖書」乃22年間所簽訂，迄已逾15年，縱有
    協議分割之情，既為被上訴人為時效抗辯，拒絕履行該協議
    分割約定，則本件裁判分割仍應斟酌當事人之聲明、共有物
    之性質、經濟效用及全體共有人之利益等，而本於自由裁量
    權為公平合理之分配，不受上開協議約定之拘束，自不得僅
    憑「產業批明圖書」，即認本件應採納乙案分割圖之分割方
    式。
  (五)從而，系爭土地之分割應依甲案分割圖，較符公允，並由上
    訴人分得編號E 所示面積600.19平方公尺土地，由被上訴人
    4 人依其等意願，將編號A 、B 、C 、D 面積各150.05 平
    方公尺部分，依序分歸洪寬、洪兆元、洪靖貴、洪壽男取得
    。
六、綜上所述，被上訴人依民法第823 條、第824 條之規定，請
    求分割系爭土地，為有理由，應予准許。是則原審為被上訴
    人勝訴之判決，並諭知如附圖甲案分割圖所示之分割方法如
    前所述，經核並無不合，上訴論旨求予廢棄改判，為無理由
    ，應予駁回。本件事證已臻明確，兩造其餘攻擊防禦方法及
    舉證，核與判決結果不生影響，爰不予論述，附此敘明。
據上論結：本件上訴為無理由，依民事訴訟法第449 條第1 項、
第78條，判決如主文。
中    華    民    國   100    年    6     月    29    日
                            民事第一庭
                                審判長法官  蔡明宛
                                法      官  曾錦昌
                                法      官  魏式璧
以上正本證明與原本無異。
本判決不得上訴。
中    華    民    國   100    年    6     月    29    日
                                書  記  官  林佳蓉